【裁判字號】    88,上易,87
【裁判日期】    890202
【裁判案由】    返還不當得利
【裁判全文】
臺灣高等法院臺南分院民事判決  八十八年度上易字第八七號  Ｅ
      上  訴  人  甲  ○  ○
                              送達處所：台北縣金山鄉○○路六五號四樓
      被  上訴人  乙  ○  ○  住台北市○○街七九巷七號四樓
      訴訟代理人  丁  ○  ○  住台北市○○區○○路五一三巷三三號十樓
                  丙  ○  ○  .
右當事人間請求返還不當得利事件，上訴人對於臺灣雲林地方法院中華民國八十八年
八月二十六日第一審判決（八十八年訴字第一五四號）提起上訴，本院判決如左：
      主      文
上訴駁回。
第二審訴訟費用由上訴人負擔。
      事      實
甲、上訴人方面：
一、聲明：求為判決：
（一）原判決關於命上訴人應給付被上訴人新台幣貳拾壹萬陸仟元及自八十五年一月
      二十日起至清償日止，按週年利率百分之五計算之利息暨命負擔訴訟費用部分
      之判決均棄。
（二）右廢棄部分，被上訴人在第一審之訴予以駁回。
（三）第一審廢棄部分及第二審訴訟費用均由被上訴人負擔。
二、陳述：除與原判決記載相同者，予以引用外，補稱：
（一）被上訴人乙○○所訴於八十四年十二月間拍賣取得上訴人原座落土城市○○路
      ○段二九三巷十七號一樓之房屋，並於八十五年元月取得不動產登記權利轉移
      證書，因其房屋拍賣前八十四年九月間上訴人甲○○有與劉邦福先生訂立租賃
      契約，不料劉邦福先生與被上訴人乙○○欲取得回房屋時拒不搬遷乙事上訴人
      甲○○完全不知情。
（二）上訴人甲○○八十四年九月間將所有房屋租賃於劉邦福先生居住，並訂立租賃
      契約，而在上訴人甲○○收受法院通知房屋權狀登記轉移後，即於八十五年元
      月間通知劉邦福先生並告知如欲續住於此屋，需與現拍得房屋所有人乙○○先
      生續租賃，並退還其訂定房屋租賃契約內之租賃押金新台幣拾萬元整及先前
      取得三年之房屋租金新台幣貳拾壹萬陸仟元整，扣除八十四年九月至八十五年
      元月份之租金貳萬肆仟元整，合計退還劉邦福先生新台幣肆拾玖萬貳仟元整，
      只收取其四個月之租金（每月六仟元）合計新台幣貳萬肆仟元整，上訴人甲○
      ○早以退還劉邦福先生原房屋租賃押租之租金，實並無不當得利之行為。
（三）嗣上訴人甲○○因房屋所有權人已不是本人所有，且以為先前已告知劉邦福先
      生並退還其押租金，其房屋租賃契約應已解除並交待清楚即未再注意此事，並
      不知被上訴人乙○○先生與劉邦福先生因欲取得房屋及以租賃契約續住為由拒
      不搬遷情事，直至被上訴人乙○○先生至板橋地方法院申告上訴人與劉邦福先
      生偽造房屋租賃文書一案方才得知乙○○先生向劉邦福先生未取得所拍得之房
      屋，上訴人甲○○至此方知這情形，而後法院傳訊上訴人應訊後獲判不起訴處
      分而欲找劉邦福先生了解其中原由，卻屢尋不到其本人不知其去向，至原房屋
      租賃住地屢訪未遇，心想被上訴人乙○○先生應已順劉向劉邦福先生取回所拍
      得之房屋。即因工作關係未再加以前往證實，直至今事隔三年被上訴人乙○○
      先生又向雲林地方法院簡易民事庭起訴，申告上訴人返還不當得利，至此上訴
      人甲○○與被上訴人乙○○先生均未曾謀面。
（四）上訴人甲○○經雲林地院簡易民事庭傳訊出庭應訊，被上訴人乙○○先生均未
      出庭應訊亦無委託人代言，上訴人甲○○出庭多次均無法陳述其間之原由與經
      過，又因工作關係二次傳訊無法由台北南下趕往出庭，雲林簡易民事庭即做出
      上訴人甲○○不利之判決。
（五）被上訴人乙○○先生未能取得拍得之房屋實不是上訴人甲○○所願，被上訴人
      乙○○先生於事隔三年後方申告返還不當得利乙事，上訴人確實只向租賃人劉
      邦福先生收取四個月租金共計新台幣貳萬肆仟元整，餘先前房屋契約內收取之
      三年之押租金共計新台幣伍拾壹萬陸仟元整，扣除四個月所得租金共計退還劉
      邦福先生新台幣肆拾玖萬貳仟元整，既無收取怎會不當得利。上訴人甲○○據
      託友人到原租屋處所查訪得知管理之警衛室登記該屋被上訴人乙○○先生早已
      取回該屋居住，原租賃人劉邦福先生早已搬離，何時搬離並不知情，被上訴人
      乙○○即申告原屋主即上訴人甲○○卻又均未出庭陳述，其關鍵人實需要劉邦
      福與被上訴人乙○○先生到庭對質方能釐清事實真相。
三、證據：援用原審之立證方法。
乙、被上訴人方面：
一、聲明：如主文之所示。
二、陳述：除與原審記載相同者，予以引用外，補稱：
    上訴人確有代被上訴人一口氣收了為期三年之租金之事實，今上訴人狡辯說八十
    五年初即將部份租金還予承租人劉邦福，惟自相矛盾的上訴人是甲○○卻於八十
    六年度於被上訴人乙○○對甲○○等人提起偽造文書之告訴時，於台灣板橋地方
    法院檢察署檢官前皆與承租人劉邦福及其友人等作證租賃合約存在及仍在租賃關
    係存續中云云，因此上訴人之理由實為虛偽不實在。
三、證據：援用原審之立證方法。
丙、本院方面：依職權向臺灣板橋地方法院檢察署調閱八十五年度偵字第一八八四○
    號偽造文書案卷。
      理      由
一、上訴人經合法送達，於言詞辯論期日未到場，經核無民事訴訟法第三百八十六條
    各款所列情事，應准被上訴人聲請，由其一造辯論而為判決。
二、被上訴人主張其於八十四年十二月間，向臺灣板橋地方法院標買坐落臺北縣土城
    市○○段溪頭小段一○二之八地號，及其上門牌號碼為同市○○路○段二九三巷
    十七號房屋及其附屬建物一棟，並於八十五年一月間取得不動產權利移轉證書，
    並向地政事務所辦理所有權移轉登記完畢之事實，業據提出不動產權利移轉證書
    、建物所有權狀、土地所有權狀、建物登記謄本、土地登記謄本各一份為證，並
    經原審法院依職權調取臺灣板橋地方法院八十四年度執字第七七六四號民事執行
    卷宗，核屬相符，自堪信為真實。
三、上訴人於八十四年九月十九日與訴外人劉邦福簽訂租賃契約，雙方約定期自八十
    四年九月二十日至九十年九月十九日，每月租金六千元，押租金三十萬元，約定
    三年繳納租金一次，並於八十四年九月十九日訂約當日，支付連同押租金及三年
    租金計五十一萬六千元等情，有房屋租賃契約書一份附於臺灣板橋地方法院檢察
    署八十五年度偵字第一八八四○號偵查卷宗（見該卷第二十九頁），上訴人雖曾
    向臺灣板橋地方法院檢察署提起告訴（即上開偵查案件），認上訴人與訴外人劉
    邦福涉犯偽造文書罪嫌，惟此部分業經該地檢署為不起訴處分確定，被上訴人對
    此部分亦不爭執，上訴人與訴外人劉邦福於系爭土地、建物查封拍賣期間訂有租
    賃契約，應屬事實。而在前開偵案中，上訴人亦坦承押金因未曾遇見劉邦福而未
    退還，從而上訴人所辯「早已退還劉邦福原房屋租賃押租之租金，實並無不當得
    利之行為」云云，尚非可採。
四、按出租人於租賃物交付後，縱將其所有權讓與第三人，其租賃契約，對於受讓人
    ，仍繼續存在，民法第四百二十五條定有明文，此即所謂買賣不破租賃原則。查
    訴外人劉邦福在原審法院經通知未到場，然據其於前開偵查時之陳述：伊有向上
    訴人承租系爭房屋，房租每月六千元，並交付三十萬元保證金及六千元租金等語
    （見上開偵查卷宗第二十七頁、第二十八頁），是訴外人劉邦福確有交付上開三
    十萬押租金及租金予上訴人之事實。可堪認定，次按無法律上原因而受利益，致
    他人受損害者，應返還其利益。雖有法律上原因，而其後已不存在者，亦同，民
    法第一百七十九條定有明文。故其得請求之範圍，應以對方所受之利益為度（參
    照最高法院六十一年台上字第一六九五號判例）。本件上訴人既係系爭土地房屋
    之所有人而將房屋出租，且獲有每月租金六千元之不當得利，致被上訴人受有無
    法使用收益該房地之損害，從而被上訴人告請求上訴人給付相當於租金之損害金
    ，揭諸前開說明，即屬正當，應予准許。至於損害金額，經查，上訴人向訴外人
    劉邦福出租系爭房屋，簽訂有房屋租賃契約書，其租金為每月六千元，有上開租
    賃契約書可稽。是以，上訴人占有系爭房屋受有相當每月租金六千元之不當得利
    。再按「拍賣之不動產，買受人自領得執行法院所發給權利移轉證書之日起，取
    得該不動產所有權，債務人承受債務人之不動產者，亦同。」強制執行法第九十
    八條第一項著有明文，查被上訴人收受領得執行法院不動產權利為八十五年一月
    十七日一節，有臺灣板橋地方法院不動產權利移轉證書、建物登記謄本足憑，被
    上訴人取得系爭房地所有權之日為八十五年一月十七日。從而被上訴人依不當得
    利之法律關係，請求上訴人自八十五年一月二十日起至八十八年一月二十日止，
    按月以六千元計算之損害金二十一萬六千元（計算方式：6000元×36=216000元
    ），以及上訴人所受上開租金利益所附加之法定利息（民法第一百八十二條第二
    項），即屬正當，應予准許。原審因此為上訴人此部分敗訴之判決，核無不合，
    上訴意旨，仍執陳詞，指摘原判決此部分不當，求予廢棄改判，為無理由，應予
    駁回。
五、上訴人聲請傳訊證人劉邦福，惟本件事證已臻明確，核無必要，又兩造其餘攻擊
    防禦方法，與本件為判決之基礎不生影響，爰不一一論述，併此敘明。
六、據上結論，本件上訴為無理由，依民事訴訟法第四百六十三條、第三百八十五條
    第一項前段、第四百四十九條、第七十八條，判決如主文。
中      華      民      國    八十九    年      二      月      廿二    日
                                    臺灣高等法院臺南分院民事第一庭
~B1審判長法官  戴    勝    利
~B2      法官  吳    志    誠
~B3      法官  徐    宏    志
右為正本係照原本作成。
不得上訴。
中      華      民      國    八十九    年      二      月      廿三    日
~B法院書記官  黃    文    生


司法院資訊處製作；財團法人民間司法改革基金會備份。
